【裁判字號】    95,易,426
【裁判日期】    951123
【裁判案由】    妨害自由等
【裁判全文】
臺灣雲林地方法院刑事判決               95年度易字第426號
公  訴  人  臺灣雲林地方法院檢察署檢察官
被      告  乙○○
                    國民
            戊○○
                    國民
            甲○○起訴書誤載.
                    國民
上列被告等因妨害自由等案件，經檢察官提起公訴（94年度偵字
第5335號），於本院準備程序進行中，被告等就被訴事實為有罪
之陳述，經合議庭裁定由法官一人獨任進行簡式審判程序，判決
如下：
    主  文
乙○○、戊○○、甲○○共同以非法方法，剝奪人之行動自由，
乙○○處有期徒刑陸月，戊○○處有期徒刑伍月，甲○○處有期
徒刑肆月，如易科罰金，均以銀元佰元即新臺幣玖佰元折算壹
日。
    犯罪事實及證據名稱
一、犯罪事實：
    乙○○受僱金源通國際開發有限公司（以下稱金源通公司）
    ，從事催討債務工作，於民國94年11月中旬，受吳秉曜及李
    志長委託，向丙○○催討所積欠之新臺幣（下同）60萬元及
    30萬元（原積欠35萬元債務，丙○○已清償5 萬元，僅餘30
    萬元，起訴書誤載為35萬元）債務後，即於94年12月16日下
    午某時，先以電話與戊○○聯絡，邀戊○○與其共同至丙○○住處催討債務，經戊○○應允後，再於同日下午06、07時
    許，電請甲○○駕駛車牌號碼KC-4279 號自用小客車分別至
    乙○○、戊○○住處搭載渠等至丙○○位於雲林縣崙背鄉中
    厝村31號住處向丙○○催討債務，同日晚間08時許，抵達丙○○上開住處後，甲○○坐在車上待命，乙○○與戊○○則
    下車翻越丙○○住處圍牆，再破壞丙○○住處木門進入丙○○住宅（無故侵入住宅及毀損部分未據告訴），見丙○○正
    在家中，要求丙○○與渠等一同至李志長住處，遭丙○○拒
    絕，乙○○與戊○○即共同基於以非法方法剝奪丙○○行動
    自由之犯意聯絡，由乙○○拉住丙○○右腰帶，戊○○捉住
    丙○○左手，強拉丙○○至其住處外，再召甲○○將車駛近
    ，乙○○先進入車後座，自車內拉扯丙○○，戊○○則在車
    外推丙○○，丙○○大聲呼救並奮力抵抗，甲○○見乙○○
    、戊○○二人無法將丙○○強押上車，即與乙○○、戊○○
    共同承前之犯意聯絡，下車與戊○○一同將丙○○推入車內
    ，迫使丙○○進入該車後座中間，乙○○坐其右側，戊○○
    坐其左側，以控制丙○○，甲○○則進入駕駛座駕駛該車，
    是時林欽勝及廖素珍聽聞丙○○呼救聲，外出察看，發現上
    情，丙○○乃委請林欽勝及廖素珍報警，乙○○遂嚇稱：「
    如果報警，就要將丙○○打死。」等語，甲○○迅即將車駛
    離，於同日晚間09時許，抵達李志長位在雲林縣元長鄉○○
    村○○路14巷3 號住處，吳秉耀、李志長、乙○○、戊○○
    等人要求丙○○清償積欠之債務，丙○○不從，乙○○、戊○○遂聯手毆打丙○○臉部、頭部，致丙○○受有右臉頰挫
    傷2 處各約2 ×2 公分紅腫、右胸挫傷等傷害（傷害部分業
    據丙○○撤回告訴），乙○○復向丙○○脅稱，如今天不拿
    出現金4 、50萬元出來解決，就要將丙○○載至公司處理事
    情云云，嗣警獲報，循線查訪至李志長上開住處，於同日晚
    間11時30分許查獲乙○○等三人，丙○○始獲釋。
二、證據名稱：
(一)、告訴人丙○○於警詢之陳述筆錄及以證人身分於檢察官面前
    之具結證述筆錄。
(二)、廖素珍、林欽勝於警詢之陳述筆錄及於檢察官面前之具結證
    述筆錄。
(三)、李志長、吳炳曜於警詢及檢察官面前之陳述筆錄。
(四)、慈愛綜合醫院診斷證明書1紙。
(五)、李志長委託金源通公司追討債務之「委託授權書」1 紙。
(六)、發票人丙○○、付款人臺灣區中小企業銀行崙背分行、支票
    號碼BH0000000 號、金額35萬元支票影本1 紙。
(七)、「追討法寶」1紙。
(八)、營利事業登記證影本2紙。
(九)、被告乙○○、戊○○、甲○○於警詢、檢察官面前之供述筆
    錄，及以證人身分於檢察官面前之具結證述筆錄。
(十)、被告乙○○、戊○○、甲○○於本院審理時之自白。
    本件事證明確，被告乙○○、戊○○、甲○○之犯行洵堪認
    定。
三、論罪科刑之理由：
(一)、行為後法律有變更者，適用行為時之法律。但行為後之法律
    有利於行為人者，適用最有利於行為人之法律，現行刑法第
    2 條第1 項定有明文。被告乙○○、戊○○、甲○○行為後
    ，刑法業於94年01月07日修正，於94年02月02日公布，並於
    95年07月01日施行，是本件被告乙○○、戊○○、甲○○行
    為後，法律已有變更。又參酌最高法院95年05月23日第8 次
    刑事庭會議決議，現行刑法第2 條第1 項之規定，係規範行
    為後法律變更所生新舊法律比較適用之準據法，於新刑法施
    行後，應適用新刑法第2 條第1 項之規定，本於統一性及整
    體性原則，綜其全部罪刑之結果，為「從舊從輕」之比較。
    本案關於新舊法比較及法律之適用，均詳如附表所示。
(二)、按以非法方法剝奪人之行動自由者，如其強暴、脅迫已達於
    剝奪人行動自由之程度，其強制之低度行為已為妨害自由之
    高度行為所吸收，僅成立刑法第302 條之妨害自由罪，不另
    論以同法第304 條之強制罪（最高法院29年上字第2359號判
    例要旨參照），本件被告乙○○、戊○○自丙○○住處，強
    押丙○○外出，於丙○○住處外，被告甲○○亦參與強拉丙○○登上其所駕駛車輛，順利控制丙○○後，將丙○○載至
    李志長住處商談債務清償之行為，被告三人對丙○○之強制
    行為已達以非法方法剝奪人之行動自由之程度，其等就此部
    分強制之低度行為應為以非法方法剝奪人之行動自由之高度
    行為所吸收，不另論罪。且刑法第302 條第1 項所稱之以非
    法方法，當包括強暴、脅迫等情事在內，是被告乙○○於此
    期間內恐嚇丙○○之行為，自屬包含於以非法方法剝奪人之
    行動自由之同一意念中，被告乙○○所為，雖合於刑法第30
    5 條恐嚇危害安全罪之情形，仍應視為非法剝奪行動自由之
    部分行為，不另論罪。核被告乙○○、戊○○、甲○○所為
    ，均係犯刑法第302 條第1 項之以非法方法剝奪人之行動自
    由罪。起訴書雖指被告乙○○等三人強押丙○○上車，控制
    其行動之行為係犯刑法第304 條第1 項之強制罪，惟公訴檢
    察官認被告等人所為應係犯刑法第302 條第1 項之罪，起訴
    書所載有誤，變更起訴法條為刑法第302 條第1 項，就該部
    分犯行，本院自毋庸再行變更起訴法條。
(三)、被告三人間，就以非法方法，剝奪丙○○之行動自由部分犯
    行，有犯意聯絡及行為分擔，均應依修正後刑法第28條規定
    ，論以共同正犯，有關共同正犯之新舊法適用問題，詳如附
    表所示。
(四)、本院審酌，被告乙○○前有毒品前科，被告戊○○前有藥事
    法、麻醉藥品管理條例等犯罪前科，被告甲○○有公司法、
    妨害自由罪等犯罪前科，有臺灣高等法院被告前案紀錄表在
    卷可稽，均素行不端，被告乙○○既接受李志長、吳秉耀委
    託催討債務，應循合法途徑追討，竟夥眾控制丙○○行動自
    由，並以傷害手段及恐嚇言詞欲逼迫丙○○清償債務，犯罪
    情節及惡性均非輕，被告戊○○與甲○○既知被告乙○○欲
    向丙○○催討債務，見被告乙○○以強制手段欲逼迫丙○○
    就範，竟未勸阻猶與被告乙○○共同壓制丙○○行動自由，
    被告戊○○及甲○○同屬惡性不輕，惟被告乙○○、戊○○
    、甲○○三人犯後尚能坦承犯行，態度良好，被告乙○○於
    犯後已知錯，並辭去金源通公司職務，尚有悔意，被告乙○○、戊○○、甲○○等人均徒手推拉或毆打丙○○，犯罪所
    用手段尚非殘暴，丙○○遭被告乙○○、戊○○毆打，所受
    臉頰挫傷及胸部挫傷之傷勢尚屬輕微，犯罪所生危害不大，
    被告乙○○係因受僱金源通公司，為爭取業績而一時思慮欠
    周，被告戊○○因貪圖小利，致罹刑典，惟事後並未得利，
    被告甲○○為賺取1 千元車資而犯本案，犯罪所得不高，被
    告三人事後已與丙○○達成和解，有雲林縣崙背鄉調解委員
    會調解書在卷可參，暨被告乙○○為國中畢業，教育程度不
    高，目前在家務農，每月收入約3 萬元，已離婚，家中有父
    母親及二名子女需扶養；被告戊○○為國小畢業，教育程度
    低，智慮淺薄，案發時從事鐵工工作，每月收入2 、3 萬元
    ，未婚，無子女，父母均已去世；被告甲○○為高職畢業，
    未婚，無子女，家中有一年事已高之父親賴其照料及其他一
    切情狀，各量處如主文所示之刑，並均諭知易科罰金之折算
    標準，有關易科罰金折算標準之新舊法適用問題，詳如附表
    所示。公訴檢察官認被告乙○○固辯稱案發後不再從事討債
    行為，但仍協助李志長達成由丙○○償還李志長等人債務並
    撤回對渠等刑事告訴之不平等條件之和解，且丙○○因本案
    心理產生莫大恐懼，經傳喚不敢到庭，請求判處被告乙○○
    有期徒刑1 年6 月，本院認由卷附雲林縣崙背鄉調解委員會
    調解書記載，可知該次調解係由丙○○聲請，其聲請對象包
    括被告三人及李志長、吳秉耀等人，且調解書所載和解內容
    一、明確記載，丙○○積欠李志長、吳秉耀債務計90萬元，
    雙方願意以30萬元相抵銷，丙○○僅需再清償吳秉耀20萬元
    ，償還李志長10萬元欠款即可，顯然雙方就丙○○積欠李志
    長、吳秉耀之債務與被告乙○○等人造成丙○○之損害，同
    意互相抵銷後，丙○○僅清償合計30萬元予李志長、吳秉耀
    即可，丙○○之借款債務與其賠償債權互為抵銷，則丙○○
    從中已獲適度賠償之利益，其始願於調解書內表示同意撤回
    對被告乙○○等三人之刑事告訴，且不追究被告等人所負民
    、刑事之責，檢察官認係被告乙○○主動居中斡旋，並訂立
    對丙○○不利之和解條件尚有誤會，再者，丙○○雖經本院
    傳喚未到庭，但其未到庭原因不止一端，或係因當日另有要
    事無暇到庭，或因認已與被告和解無庸再出庭陳述意見，並
    非即得遽以推論丙○○係因本案對被告乙○○心生畏懼不敢
    出庭，檢察官所述尚乏證據支持，本院認公訴檢察官之求刑
    略顯過重。
(五)、扣案「追討法寶」雖為被告乙○○所有，其上僅記載供被告
    乙○○參考之催討債務方式，惟均係合法方式，顯非供被告
    乙○○等人犯本罪所用之物，另營利事業登記證、委託授權
    書等物，係金源通公司所有，並非被告乙○○所有，且非供
    被告乙○○等人犯本罪所用之物，又扣案丙○○簽發之支票
    ，為債權人李志長所有，於委託金源通公司催討債務時，交
    付被告乙○○供作證明其對丙○○債務存在證明之用，並未
    移轉所以權予被告乙○○，非被告乙○○所有，亦非供被告
    乙○○等人犯本罪所用之物，依法均不予宣告沒收。
四、起訴書另指被告乙○○、戊○○共同基於傷害故意，聯手毆
    打丙○○臉部、頭部，致丙○○受有右臉頰挫傷2 處各約2
    ×2公 分紅腫、右胸挫傷等傷害，因認被告所為另涉犯刑法
    第277 條第1 項之傷罪嫌，惟刑法第277 條第1 項之罪，須
    告訴乃論，同法第287 條前段已有明定。又刑事事件於偵查
    中或第一審法院辯論終結前，調解成立，經法院核定，並經
    當事人同意撤回者，視為於調解成立時撤回告訴或自訴，鄉
    鎮市調解條例第25條第2 項亦有明文。被告乙○○、戊○○
    傷害丙○○部分，已經丙○○於偵查中與被告乙○○、戊○○調解成立，丙○○同意撤回本件刑事告訴，並經本院核定
    ，有雲林縣崙背鄉調解委員會調解書在卷可憑，依鄉鎮市調
    解條例第25條第2 項規定，應視為撤回告訴，惟公訴人認此
    部分與上揭有罪部分有牽連犯之裁判上一罪關係，爰不另為
    不受理判決之諭知。
五、應適用之法條：
(一)、刑事訴訟法第273 條之1 第1 項、第299 條第1 項前段、第
    310 條之2 、第454 條。
(二)、刑法第2 條第1 項前段、第28條、第302 條第1 項、第41條
    第1 項前段（修正前），罰金罰鍰提高標準條例第1 條前段
    、第2 條（刪除前）。
本案經檢察官丁○○到庭執行職務。
中    華    民    國    95    年    11    月    23    日
                  刑事第四庭    法  官   李秋瑩
以上正本證明與原本無異。
如不服本判決，應於判決送達後10日內向本院提出上訴狀（須附
繕本）。
                                書記官  邱明通
中    華    民    國    95    年    11    月    23    日
附錄本案論罪科刑法條全文：
中華民國刑法第302條
私行拘禁或以其他非法方法，剝奪人之行動自由者，處 5 年以下
有期徒刑、拘役或 3 百元以下罰金。
因而致人於死者，處無期徒刑或 7 年以上有期徒刑，致重傷者，
處 3 年以上十年以下有期徒刑。
第 1 項之未遂犯罰之。
附表
┌────────┬────────┬────────┬────────┐
│法        條    │修正前規定      │修正後規定      │新舊法之適用    │
├────────┼────────┼────────┼────────┤
│刑法第302 條第1 │罰金罰鍰提高標準│刑法施行法第1 條│(一)適用舊法。    │
│項法定刑關於罰金│條例第1 條前段之│之1 規定：「中華│(二)本件被告所犯刑│
│部分：罰金罰鍰提│規定：「依法律應│民國94年01月07日│法第302 條第1 項│
│高標準條例第1條 │處罰金、罰鍰者，│刑法修正施行後，│之罪法定刑有罰金│
│前段、現行法規所│就其原定數額得提│刑法分則編未修正│刑（銀元300 元以│
│定貨幣單位折算新│高為2 倍至10倍。│之條文定有罰金者│下），且為刑法分│
│臺幣條例第2 條、│」              │，自94年01月07日│則編未修正之條文│
│刑法第33條第5款 │現行法規所定貨幣│刑法修正施行後，│而定有罰金刑者，│
│                │單位折算新臺幣條│就其所定數額提高│於刑法施行法第1 │
│                │例第2 條規定：「│為30倍，但72年06│條之1 修正增訂前│
│                │現行法規所定金額│月26日到94年01月│，其貨幣單位為銀│
│                │之貨幣單位為圓、│07日新增或修正之│元，是被告所犯刑│
│                │銀元或元者，以新│條文，就其所定數│法第302 條第1 項│
│                │臺幣元之3 倍折算│額提高為3 倍。」│之罪罰金刑之提高│
│                │之。」          │刑法第33條第5 款│標準，於適用罰金│
│                │刑法第33條第5 款│規定：「罰金：新│罰鍰提高標準條例│
│                │規定：「罰金：1 │臺幣1,000 元以上│第1 條前段及現行│
│                │元以上。」      │，以百元計算之。│法規所定貨幣單位│
│                │                │」              │折算新臺幣條例第│
│                │                │                │2條 規定換算為新│
│                │                │                │臺幣時，刑法第30│
│                │                │                │2 條第1 項之罪法│
│                │                │                │定刑罰金部分，應│
│                │                │                │為罰金新臺幣9,00│
│                │                │                │0 以下（300 乘以│
│                │                │                │10，再乘以3）。 │
│                │                │                │如適用刑法施行法│
│                │                │                │第1 條之1 規定提│
│                │                │                │高30倍，則為罰金│
│                │                │                │新臺幣9,000 元以│
│                │                │                │下（300 乘以30）│
│                │                │                │，故關於法定刑為│
│                │                │                │罰金部分之提高標│
│                │                │                │準，新舊法並無不│
│                │                │                │同，新法並非較有│
│                │                │                │利於被告，本案關│
│                │                │                │於刑法第條之罪法│
│                │                │                │定刑罰金提高標準│
│                │                │                │部分，應依刑法第│
│                │                │                │2條 第1 項前段規│
│                │                │                │定，適用行為時之│
│                │                │                │法律即罰金罰鍰提│
│                │                │                │高標準條例第1 條│
│                │                │                │前段及現行法規所│
│                │                │                │定貨幣單位折算新│
│                │                │                │臺幣條例第2 條之│
│                │                │                │規定。          │
│                │                │                │(三)、刑法法定刑罰│
│                │                │                │金部分，依修正前│
│                │                │                │刑法第33條第5 款│
│                │                │                │規定，及罰金罰鍰│
│                │                │                │提高標準條例第1 │
│                │                │                │條前段提高後，再│
│                │                │                │依現行法規所定貨│
│                │                │                │幣單位折算新臺幣│
│                │                │                │條例第2 條換算為│
│                │                │                │新臺幣時，為新臺│
│                │                │                │幣6 元以上至30元│
│                │                │                │以上，依修正後刑│
│                │                │                │法第33條第5 款規│
│                │                │                │定，為新臺幣1,00│
│                │                │                │0 元以上，修正後│
│                │                │                │刑法第33條第5 款│
│                │                │                │規定並非較有利於│
│                │                │                │被告，依刑法第2 │
│                │                │                │條第1 項前段規定│
│                │                │                │，應適用修正前刑│
│                │                │                │法第33條第5 款規│
│                │                │                │定。            │
├────────┼────────┼────────┼────────┤
│刑法第28條      │二人以上共同實施│二人以上共同實行│(一)適用新法。    │
│共同正犯        │犯罪之行為者，皆│犯罪之行為者，皆│(二)新法僅作定義上│
│                │為正犯。        │為共犯。        │之修正，使法律適│
│                │                │                │用更為明確，非法│
│                │                │                │律變更，自不生新│
│                │                │                │舊法比較問題，無│
│                │                │                │現行刑法第2 條第│
│                │                │                │1 項之適用，應適│
│                │                │                │用新法。        │
├────────┼────────┼────────┼────────┤
│刑法第41條第1 項│刑法第41條第1 項│刑法第41條第1 項│(一)適用舊法。    │
│前段易科罰金部分│前段規定：「犯最│前段規定：「犯最│(二)本件被告行為時│
│                │重本刑為5 年以下│重本刑為5 年以下│之易科罰金折算標│
│                │有期徒刑以下之刑│有期徒刑以下之刑│準，應以銀元100 │
│                │之罪，而受6 個月│之罪，而受6 個月│元至300 元折算為│
│                │以下有期徒刑或拘│以下有期徒刑或拘│1 日，經依現行法│
│                │役之宣告，因身體│役之宣告者，得以│規所定貨幣單位折│
│                │、教育、職業、家│新臺幣1,000 元、│算新臺幣條例第2 │
│                │庭之關係或其他正│2,000 元或3,000 │條規定換算為新臺│
│                │當事由，執行顯有│元折算1 日，易科│幣後，應以新臺幣│
│                │困難者，得以1 元│罰金。」        │300 元至900 元折│
│                │以上3 元以下折算│                │算為1 日，修正後│
│                │1日 ，易科罰金。│                │則以新臺幣1,000 │
│                │」罰金罰鍰提高標│                │元、2,000 元3,0 │
│                │準條例第2 條（已│                │00元折算1 日，修│
│                │刪除）規定：「依│                │正後刑法第41條第│
│                │刑法第41條易科罰│                │1 項前段規定，並│
│                │金或第42條第2 項│                │非較有利於被告，│
│                │易服勞役者，均就│                │依刑法第2 條第1 │
│                │其原定數額提高為│                │項前段規定，適用│
│                │100 倍折算1日 ；│                │行為時法律即修正│
│                │法律所定罰金數額│                │前刑法第41條第1 │
│                │未依本條例提高倍│                │項前段及罰金罰鍰│
│                │數，或其處罰法條│                │提高標準條例第2 │
│                │無罰金刑之規定者│                │條規定，定其易科│
│                │，亦同。」      │                │罰金之折算標準。│
├────────┴────────┴────────┴────────┤
│綜合比較結果：本件被告之犯行，依修正前刑法第33條第5 款、罰金罰鍰提高標│
│準條例第1 條前段、修正前刑法第41條第1 項前段、刪除前罰金罰鍰提高標準條│
│例第2 條規定，對被告較為有利，綜合全部罪刑之比較，應以舊法較有利於被告│
│，故本案應一體適用舊刑法。（刑法第28條，無新舊法比較之問題，一律適用新│
│法。）                                                                │
└───────────────────────────────────┘


司法院資訊處製作；財團法人民間司法改革基金會備份。
